【裁判字號】    98,交上訴,1
【裁判日期】    980304
【裁判案由】    公共危險
【裁判全文】
臺灣高等法院刑事判決                 98年度交上訴字第1號
上  訴  人  丙○○
即  被  告
輔  佐  人  乙○○
選任辯護人  陳怡文律師
            盧國勳律師
上列上訴人因公共危險案件，不服臺灣臺北法院97年度交訴字第
107 號，中華民國97年11月4 日第一審判決（起訴案號：臺灣臺
北地方法院檢察署97年度偵字第11568 號），提起上訴，本院判
決如下：
    主  文
上訴駁回。
    事  實
一、丙○○前有搶奪、毒品危害防制條例等多項犯罪紀錄，前於
    民國（下同）96年間，因搶奪案件，經臺灣臺北地方法院檢
    察署檢察官為緩起訴處分確定，詎於緩起訴期間內之97年5
    月4 日晚上11時58分許，駕駛其向友人傅偉振借得之車號79
    11-TH 號自用小客車，沿臺北縣新店市○○街由東向西方向
    行駛，於駛至寶慶街與順安街口時，疏未讓同方向直行之甲○○所騎乘之車號795-CUM 號機車先行行駛，即貿然右轉順
    安街，因而不慎擦撞甲○○騎乘之上開機車，造成甲○○人
    車失控再撞及在旁由丁○○騎乘之車號AB5-413 號機車，導
    致甲○○及丁○○人車倒地，甲○○因而受有背部、左肩、
    左腿挫擦傷，丁○○則受有背部、右肘手、左臂、右膝挫擦
    傷（涉嫌過失傷害部分已與甲○○等人達成和解，未經檢察
    官起訴）。丙○○明知其所駕駛之小客車肇事而導致他人人
    車倒地，他人可能因而受有傷害之情形下，竟未停車查看，
    旋即駕車逕自駛離現場而逃逸。嗣因甲○○自行報警而在旁
    等待時，丙○○又駕駛上開小客車自對向車道駛來，而因甲○○察覺該車甚有可能即為肇事逃逸之車輛，乃記下上開小
    客車之車輛外型，並因誤記該車車號為7911-PH 而以之告知
    警方，經警調閱路口監視器循線向小客車車主傅偉振查詢實
    際駕駛人為丙○○後，始查悉上情。
二、案經臺北縣政府警察局新店分局報請臺灣臺北地方法院檢察
    署檢察官偵查起訴。
    理  由
壹、程序部分：
一、按刑事訴訟法第159 條第1 項規定：「被告以外之人於審判
    外之言詞或書面陳述，除法律有規定者外，不得作為證據」
    ；其立法本旨係以證人於審判外之言詞或書面陳述，屬於傳
    聞證據，此項證據，當事人無從直接對於原供述者加以詰問
    ，以擔保其真實性，法院亦無從直接接觸證人而審酌其證言
    之憑信性，違背直接審理及言詞審理之原則，除具有必要性
    及信用性情況之除外者外，原則上不認其有容許性，自不具
    證據能力；至所謂具有必要性及信用性情況者，例如刑事訴
    訟法第159 條之1 、之2 、之3 、之4 、之5 情形，仍例外
    認其有證據能力，然此乃係指法院未於審判期日傳喚相關證
    人到庭，案件僅能依靠該等證人於審判外之陳述以為判斷之
    情形，始需就該等審判外供述證據嚴格依照刑事訴訟法第
    159 條之1 至之5 所定要件一一檢視各該證人之供述，作為
    證據之資格。倘法院已經依據當事人聲請傳喚證人到庭接受
    檢辯雙方之交互詰問，則法院既已透過直接、言詞審理方式
    檢驗過該證人之前之證詞，當事人之反對詰問權亦已受到保
    障得以完全行使之情況下，該等審判外證據除有其他法定事
    由（例如：非基於國家公權力正當行使所取得或私人非法取
    得等，而有害公共利益，即以一般證據排除法則為判斷），
    應認該審判外陳述已得透過審判程式之詰問檢驗，而取得作
    為證據之資格，亦即其審判外陳述與審判中證述相符部分，
    顯然已經構成具備可信之特別情狀，當然有證據資格（實務
    上之作用常為引用該等陳述與審判中陳述相符，強化該證人
    供述之可信度），其不符部分，作為檢視審判中所為陳述可
    信與否之彈劾證據，當無不許之理，甚者，其不符部分倘係
    於司法警察、檢察事務官調查中之陳述，作為認定被告犯罪
    與否或不構成犯罪與否之證據，亦僅需依照刑事訴訟法第15
    9 條之2 規定，斟酌其審判外供述作成外部環境、製作過程
    、內容、功能等情況認為之前供述較為可信，即可取得證據
    之資格，而作為認定事實之證據資格（最高法院94年度台上
    字第2507號、95年度台上字第2515號判決同此意旨）。再按
    刑事訴訟法第159 條第1 項規定：「被告以外之人於審判外
    之言詞或書面陳述，除法律有規定者外，不得作為證據」，
    被告以外之人於檢察事務官、司法警察官或司法警察調查中
    所為之陳述，基於實體發現真實之訴訟目的，依同法第159
    條之2 規定，如與審判中之陳述不符時，經比較結果，其先
    前之陳述，相對「具有較可信之特別情況」，且為證明犯罪
    事實存否所「必要」者，係指陳述是否出於供述者之真意、
    有無違法取供情事之信用性而言，故應就調查筆錄製作之原
    因、過程及其功能等加以觀察其信用性，據以判斷該傳聞證
    據是否有特別可信之情況而例外具有證據能力，並非對其陳
    述內容之證明力如何加以論斷，二者之層次有別，不容混淆
    （最高法院94年度台上字第629 號判決亦同此意旨）。經查
    ：本件證人甲○○、丁○○經原審於審判期日傳喚到庭，行
    交互詰問程序，直接言詞審理檢視其證詞，故其等於警詢之
    陳述，其中相符部分，當然已取得作為證據之資格，自有證
    據能力；另不符部分，本院斟酌其等前開警詢筆錄製作之過
    程，係由警員先詢問其年籍資料後，復為權利事項之告知，
    進而詢問到派出所製作警詢筆錄之原因再制作警詢筆錄，證
    人甲○○、丁○○自始均未證稱警詢筆錄有何違法或不當取
    得之情形，是其等警詢證述內容之形成，顯係出於自由意志
    而為證述，且查無其他證據足使本院認證人甲○○、丁○○
    於警詢中之證言，有何違法取供情事之虞，依前開條文之意
    旨，證人甲○○、丁○○於警詢中之證言，核其性質雖屬傳
    聞證據，但就警詢筆錄製作之過程加以觀察其信用性，且為
    證明犯罪事實存否所「必要」，認其等證言例外具有證據能
    力。
二、按被告以外之人於審判外之陳述，雖不符刑事訴訟法第159
    條之1 至第159 條之4 之規定，而經當事人於審判程序同意
    作為證據，法院審酌該言詞陳述或書面陳述作成時之情況，
    認為適當者，亦得為證據；當事人、代理人或辯護人於法院
    調查證據時，知有刑事訴訟法第159 條第1 項不得為證據之
    情形，而未於言詞辯論終結前聲明異議者，視為有前項之同
    意，刑事訴訟法第159 條之1 、第159 條之5 第1 項、第2
    項分別定有明文。經查，本判決下列所引用前述以外之被告
    以外之人於審判外之陳述或非供述證據，檢察官、被告及辯
    護人於本院言詞辯論終結前均未聲明異議，本院審酌上開證
    據資料製作時較無人情施壓或干擾，亦無不當取供，及證明
    力明顯過低之瑕疵，認以之作為證據應屬適當，故揆諸前開
    規定，認前揭證據資料有證據能力，合先敘明。
貳、實體部分：
一、訊據被告丙○○固不否認有於前揭時地，駕駛7911-TH 號自
    用小客車，沿臺北縣新店市○○街由東向西方向右轉順安街
    口，且於上開路口並未停車即行離去之事實不諱，惟矢口否
    認有肇事逃逸犯行。辯稱：案發當時伊不知其駕駛之自用小
    客車與後方被害人等騎乘之機車發生車禍，亦不知因此有人
    受傷，再其於案發後有開車繞回現場係因原本要去景美買宵
    夜，但因店家已打烊，故依原路返回現場云云。被告辯護人
    為被告辯稱：被告不知有與被害人等發生擦撞及導致被害人
    等傷害之情節；且案發當時因無任何人立即追趕攔阻被告告
    知發生車禍等情；另被告開車時因有聽廣播，且被告駕駛車
    輛之車齡已有7 、8 年之久，駕駛時會發出異聲，故被告無
    法發覺車輛擦撞之情；再被告若有肇事逃逸，惟恐避之不及
    ，豈會再次重回現場云云。惟查：
（一）案發當時，被告駕駛之前揭自用小客車確實有擦撞被害人
      甲○○騎乘之車號AB5-413 號機車，造成甲○○人車失控
      再撞及在旁由丁○○騎乘之車號AB5-413 號機車，導致甲○○及丁○○人車倒地，甲○○因而受有背部、左肩、左
      腿挫擦傷，丁○○則受有背部、右肘手、左臂、右膝挫擦
      傷，被告於肇事後並未停車，逕行駕車離去等情，業據證
      人即被害人甲○○於警詢及原審審理時均證稱：當時於回
      家之路上，被告駕駛之車輛突然右轉，且未打方向燈，伊
      遭被告駕駛之車輛碰撞，致其機車失控後另撞及證人丁○○所騎乘之機車，使伊及證人丁○○皆人車倒地，機車因
      而漏油及左側擦損，且伊並受有背部、左肩、左大小腿挫
      擦傷及扭傷，被告於肇事後即逃逸等語（見偵查卷第14頁
      至第17頁；原審卷(二)第48頁至第48頁反面）；核與證人即
      被害人丁○○於警詢及原審審理時亦證稱：案發當時被告
      駕駛之車輛在其左邊，但被告未打方向燈即突然右轉，致
      發生車輛碰撞，且於碰撞時發生聲響，致伊及證人甲○○
      所騎之車輛倒地，伊騎乘之機車右側後視鏡斷裂、龍頭變
      形，伊並受有背部、右肘手、左臂、右膝多處擦傷，被告
      於肇事後並未停車查看就直接逃逸，本案係由證人甲○○
      報警處理等語（見偵查卷第10頁至第12頁；原審卷(二)第24
      頁至第24頁反面）大致相符。且被告駕駛之小客車右後方
      板金及塑膠車尾燈，分別因擦撞證人甲○○所騎乘車號79
      5-CUM 號機車之左煞車把手而受有板金凹陷及烤漆損傷與
      車尾燈部分碎裂之情形，證人甲○○騎乘之車號795-CUM
      號機車及證人丁○○騎乘之車號AB5-413 號機車，則因擦
      撞紛紛倒地而滑行約3 到4 公尺後橫越於順安街北向南車
      道及南向北車道上，車號795-CUM 號機車並受有機油外洩
      及左側擦損，另車號AB5-413 號機車則有右後視鏡斷裂及
      龍頭損壞等情，亦有現場照片、車輛受損照片、路口監視
      器翻拍照片共計24幀、臺北縣政府警察局新店分局警備隊
      道路交通事故補充資料表1 份、新店分局警備隊車禍處理
      小組A2類道路交通事故調查表1 份及證人丁○○、甲○○
      天主教會耕莘醫院乙種診斷證明書各1 件附卷可稽（見偵
      查卷第18頁、第19頁、第22頁、第23頁至第25頁、第26頁
      至第37頁、第40頁）。即被告於警詢時亦供稱：伊車右後
      方板金有凹陷等語（見偵查卷第7 頁）。又證人丁○○於
      原審審理時雖證稱：係被告先擦撞到伊機車，伊又遭證人
      甲○○之機車碰撞等語（見原審卷第24頁及24頁反面），
      與其於警詢時之證述、及證人甲○○前開證詞略有不符，
      惟證人之陳述有部分前後不符，或相互間有所歧異時，究
      竟何者為可採，法院仍得本其自由心證予以斟酌，非謂一
      有不符或矛盾，即應認其全部均為不可採信；且證人之記
      憶常隨時間之流逝，或與日常事務結合難免逐漸模糊或產
      生干擾，且人之記憶亦會因個人對事物之理解力、專注力
      、智識程度或年齡大小而有所差別，另證人亦可能因個人
      所處角度、位置或距離之不同，會對於同一事物之見聞而
      有不同之證述，特別是很多事件是在證人毫無預期之狀態
      下所發生，其等既非特意等待事情之發生，對於事情之細
      節更可能會因時間之經過而淡忘。經查，本件車禍之發生
      ，係被告突然駕駛車輛由證人甲○○、丁○○左側右轉，
      致證人等均因閃避不及發生擦撞，而人車倒地，就被害人
      2 人而言，既事出突然，且事故於發生一瞬間即已完畢，
      本難期其等有完整之記憶，再經本院勘驗路口監視器翻拍
      照片（見偵查卷第33頁、第34頁，註：本案並無留存監視
      錄影畫面）結果，於案發當時，有2 台機車行駛於白色車
      輛（即被告駕駛車輛）之右方，其間保有安全間隔，嗣白
      色車輛逐漸貼近其中1 台機車，其間巳無安全間隔，而該
      台機車即向左倒向白色車輛，斯時該2 台機車並未發生碰
      撞等情，有勘驗筆錄在卷可憑（見本院卷第40頁反面），
      顯見案發之一瞬間，僅有1 台機車與被告駕駛之自用小客
      車發生擦撞，而證人甲○○、丁○○騎乘之機車尚未發生
      碰撞，再參酌該台被擦撞之機車明顯倒向被告駕駛之自用
      小客車，而本案僅甲○○騎乘之車號795-CUM 有左側擦損
      等情，詳如前述，另證人丁○○於警詢時亦證稱：當時79
      5-CUM 號機車係位於其同向左側等語（見偵查卷第11頁）
      ，堪認案發當時被告之車輛係先與甲○○騎乘前揭機車發
      生擦撞無訛，是證人丁○○於原審審理時之上開證詞，與
      事實應有不符，為本院所不採；另證人甲○○於警詢時證
      稱伊案發時之時速為60公里，縱與其於原審審理時所證時
      速為50公里等語稍有不符，亦與被告有無肇事逃逸等情無
      涉，附此敘明。至被告上訴意旨另以：證人甲○○機車把
      手之高度與被告駕駛自用小客車撞擊點之高度有所落差，
      是否為真正之撞擊點應有可議云云。然經本院當庭勘驗現
      場監視器翻拍照片結果，證人甲○○之機車經擦撞後係向
      左倒向被告駕駛車輛之右方，已如前述，上開機車既已向
      左傾倒倒向被告之車輛，其機車之左煞車把手之高度與被
      告車輛板金凹陷、烤漆損傷及車尾燈碎裂處之高度即屬相
      當，是被告車輛之撞擊點，確為證人甲○○機車傾倒所造
      成無誤。況被告於案發後，即於警詢中供稱：案發當時之
      天候、路況、視線均良好，伊是駕車由寶慶街右轉順安街
      方向行駛，是行駛於中間車道右轉順安街，也沒有打方向
      燈，當時並未發現對方機車，一右轉後便聽到車右後方有
      碰撞聲，不過因認是對方自後方碰撞伊車輛，且認伊車輛
      並無損壞，所以雖有自後視鏡發現兩輛機車發生碰撞，但
      因不清楚車輛有無倒地，所以沒有報警或停留在現場之情
      形下即行離去等語（見偵查卷第6 頁至第8 頁），足見被
      告確應知悉其所駕駛之車輛有與他人機車發生擦撞。再者
      ，本案案發當時，為深夜11時58分許，路上人車稀少，發
      生擦撞時並無其他汽車在旁等情，亦據證人甲○○證述明
      確（見原審卷(二)第49頁反面）。是於案發當時，並無其他
      汽、機車併行於被告、證人甲○○、丁○○之車旁，被告
      駕駛之前揭自用小客車因未打方向燈違規右轉，致與證人
      甲○○騎乘之機車發生擦撞，因甲○○騎乘之機車突然失
      控，再與證人丁○○所駕駛之機車發生擦撞，並致證人丁○○、甲○○人車倒地，受有上開傷害，而被告未留在現
      場協助救助等情，應堪信為真實。
（二）被告雖辯稱伊不知其駕駛之車輛有與被害人甲○○騎乘之
      機車發生擦撞云云。惟本案車禍發生當時，證人丁○○確
      有聽見碰撞時發出之聲響等情，業據證人丁○○於原審審
      理時證述綦詳（見原審卷(二)第24頁反面），且被告駕駛之
      自用小客車右後方板金及塑膠車尾燈，有因擦撞證人甲○○所騎乘車號795-CUM 號機車之左煞車把手而受有板金凹
      陷、烤漆損傷與車尾燈部分碎裂，而證人甲○○騎乘之車
      號795-CUM 號機車及證人丁○○騎乘之車號AB5-413 號機
      車，則因擦撞紛紛倒地而滑行約2 到3 公尺後橫越於順安
      街北向南車道及南向北車道上，車號795-CUM 號機車受有
      機油外洩及左側擦損，車號AB5-413 號機車則造成右後視
      鏡斷裂及龍頭損壞等情，已如前述，顯見被告與證人甲○○之車輛發生擦撞情形，並非輕微，其發生之聲響已足使
      被告聽聞，且依上開小客車上留下擦痕及造成後尾燈破裂
      之程度以觀，任何車輛之駕駛者於此情形下，非但可聽見
      擦撞時所發出之聲響，甚且能感應車輛碰撞時所造成之震
      動，應至明確。即被告於警詢及原審準備程序均供稱：有
      聽到車輛碰撞之聲音等語屬實（見偵查卷第6 頁；原審卷
      (一)第9 頁反面），是被告事後翻異前詞，辯稱：伊開車時
      有聽廣播之習慣，且所駕駛之車輛車齡已有7 、8 年之久
      ，駕駛時會發出異聲，且無人追趕告知發生車禍之事；又
      本件案發時告訴人所駕駛機車之車速高達5 、60公里，被
      告之時速更勝之，雙方車速皆快，本件擦撞實屬輕微，擦
      撞之感覺無法立即傳達予被告，故其未能聽見任何之碰撞
      聲響，不知發生車禍云云，非但並無任何證據證明或均屬
      推測之詞，且顯與事實不符，並不可採。
（三）又被告並不否認其於案發後有駕車返回現場等情，且證人
      甲○○於原審審理時亦證稱：發生擦撞之後，肇事者即離
      開現場，本來未記下肇事車輛之車號，後來看到一輛與肇
      事車輛車型、車款相同之車輛由對向車道駛過來，且不能
      肯定該車之駕駛人或是副駕駛座之人有在張望，伊直覺該
      車就是肇事車輛，所以把車號記下來，並告知承辦員警，
      但因所記憶之車號不正確，把「T 」記成「P 」，其他車
      牌號碼都相同，警方在調閱資料後查獲被告等語（見原審
      卷(二)第49頁），堪認被告於事後確有返回現場無誤。被告
      雖辯稱伊若有肇事逃逸之情，惟恐避之不及，焉有再返回
      現場為人發覺之理云云。惟查，被告於警詢時已自承案發
      時有聽聞撞擊聲響或由後照鏡看見證人甲○○、丁○○機
      車發生擦撞，且依被告車輛車損程度，已足認被告可感受
      到車輛碰撞時產生之振動等情，被告辯稱不知發生車禍云
      云，並不可採，已如前述。被告事後會返回現場，且車上
      之人尚在現場張望，應僅係肇事逃逸後，內心有所不安，
      故返回現場確認肇事後所造成之傷亡情形是否重大而已，
      被告苟無肇事逃逸之故意，本件車禍既與其有關，自應於
      重回現場後，立即為適當之救助，或說明先前並非故意逃
      離現場等情，被告捨此不為，且於返回現場後隨即開車離
      去，益徵其有肇事逃逸之故意，自不待言。自不能因被告
      有返回現場之行止，即為被告有利之認定。
（四）綜上所述，本件事證明確，被告前揭所辯無非畏罪卸責之
      詞，不足採信，其等犯行洵堪認定，應依法論科。
二、另按刑法第185 條之4 之駕駛動力交通工具肇事致人死傷而
    逃逸罪之立法目的，乃為維護交通，增進行車安全，促使當
    事人於事故發生時，能對被害人即時救護，減少死傷，以保
    護他人權益並維護社會秩序。且其立法精神在於交通事故一
    旦發生，而有發生人員傷亡之情況下，不論是撞人或被撞，
    或是因其他事故而造成死傷，只要是在駕駛動力交通工具過
    程內所發生者，參與這整個事故過程的當事人皆應協助防止
    死傷之擴大，蓋如駕駛人於事故發生後，隨即駕車逃離現場
    ，不僅使肇事責任認定困難，更可能使受傷之人喪失生命或
    求償無門。是該罪之成立只以行為人有駕駛動力交通工具肇
    事，致人死傷而逃逸之事實為已足，至行為人之肇事有否過
    失，則非所問（最高法院96年台上字第3831號判決同此意旨
    ）。經查，本件車禍之發生係肇因於被告駕駛前開自小客車
    未先打方向燈突然右轉擦撞證人甲○○之上開機車，致因其
    後發生連環車禍，導致證人甲○○、丁○○受有傷害，且被
    告於案發時即知本件車禍與其有關等情，已如前述，縱如被
    告於警詢時所供承：伊認係證人甲○○等人機車撞及伊汽車
    等情屬實，惟揆諸前揭說明，本件車禍既係因被告駕駛行為
    所引致，被告對此自負有協助防止受害人等死傷之義務，不
    因被告對於本件車禍之發生是否有故意或過失而有差異。被
    告既知悉證人甲○○、丁○○等人因與其車輛發生擦撞，極
    可能因此倒地傷害，竟未停車查看，旋即駕車逕自駛離現場
    ，業已產生有擴大被害人死傷之危險，自不能因此而謂其非
    肇事後逃逸，被告主觀上有肇事逃逸之故意甚明。核被告所
    為，係犯刑法第185 條之4 之駕車肇事逃逸罪。
三、原審認被告罪證明確，因而依刑法第185 條之4 之規定，並
    審酌被告仍於緩起訴期間，本應謹言慎行，卻於發生車禍事
    故後，不顧被害人傷勢即擅自逃離現場，且迄今仍飾詞否認
    犯行，未見悔意，惟念其犯罪後積極與被害人和解，被害人
    均已不再追究，又被害人受傷情節不重，被告犯行尚無使被
    害人立即陷於生命危險，並參酌公訴人求處有期徒刑8 月等
    一切情狀，量處被告有期徒刑8 月。其認事用法，並無違誤
    ，量刑亦稱妥適，被告上訴意旨，仍執前詞，否認犯罪，且
    於本院審理時仍飾詞圖辯，毫無悔意，再徵之被告有多項犯
    罪前科紀錄，於緩起訴期間，又再次犯案，實無減輕被告刑
    責之事由，其上訴並無理由，應駁回之。
據上論斷，應依刑事訴訟法第368 條，判決如主文。
本案經檢察官張熙懷到庭執行職務。
中    華    民    國    98    年    3     月    4    日
                  刑事第十四庭審判長法  官  陳志洋
                                    法  官  梁耀鑌
                                    法  官  謝靜恒
以上正本證明與原本無異。
如不服本判決，應於收受送達後10日內向本院提出上訴書狀，其
未敘述上訴之理由者並得於提起上訴後10日內向本院補提理由書
（均須按他造當事人之人數附繕本）「切勿逕送上級法院」。
                                    書記官  陳珮茹
中    華    民    國    98    年    3     月    4     日
附錄：本案論罪科刑法條全文
中華民國刑法第185 條之4
駕駛動力交通工具肇事，致人死傷而逃逸者，處6 月以上5 年以
下有期徒刑。


司法院資訊處製作；財團法人民間司法改革基金會備份。
